【裁判字號】    97,交聲,214
【裁判日期】    970219
【裁判案由】    聲明異議
【裁判全文】
臺灣臺中地方法院交通事件裁定         97年度交聲字第214號
原處分機關  交通部公路總局臺中區監理所
異  議  人
即受處分人  甲○○
上列受處分人因違反道路交通管理處罰條例案件，對於交通部公
路總局臺中區監理所97年1月8日所為之處分（原處分：中監違字
第裁60-HC0000000號），聲明異議，本院裁定如下：
    主  文
原處分撤銷。
甲○○不罰。
    理  由
一、異議意旨略以：臺中縣警察局豐原分局大雅分駐所員警執行
    機（移）動式違規測速照相取締勤務，未依規定於測速取締
    地點前100公尺以上處所，未設置前有測速照相告示牌，為
    執行員警違誤，異議人於民國（下同）97年1月1日前往大雅
    鄉○○路18號東和飯包門前路燈桿，照相存證並無前有測速
    照相告示牌，依中縣豐警交字第0960008627號函說明三，檢
    還前有測速照相，設置現場照片，為採證員警，收到96年11
    月22日中監字第0962003006號函後，利用夜間到臺中縣大雅
    鄉○○路18號門前懸掛，未依道路交通告示牌設置規定之告
    示牌（照片中告示牌大小和距離地面高度都不對），乃有事
    後偽造之嫌云云。
二、原處分意旨則以：本案係臺中縣警察局豐原分局員警於96年
    9月20日1時57分在臺中縣大雅鄉○○路66號前（臺中市往大
    雅處），發現車號9367-KH號自小客車違規以在速限40公里
    道路超速行駛，經以科學儀器測得速度102公里，超過速限
    62 公里（附採證照片），遂以中縣警交字第HC0000000號舉
    發違反道路交通管理事件通知單逕行舉發。異議人即受處分
    人雖不服並提出申訴，然異議人上開違規事實，業經原舉發
    機關即臺中縣警察局豐原分局於96年12月18日以中縣豐警交
    字第0960008627號函覆屬實，爰依道路交通管理處罰條例第
    43條第1項第2款、第4項、第63條第1項第3款規定裁處罰鍰
    新臺幣（下同）8,000元並吊扣駕駛執照3個月，並記違規點
    數3點。
三、本院認：
（一）按法院就道路交通違規受處分人不服公路主管機關或警察
      機關或其聯合設置之裁決機關處罰後，所為聲明異議案件
      之處理，準用刑事訴訟法有關之規定；又犯罪事實應依證
      據認定之，無證據不得認定其犯罪事實，道路交通案件處
      理辦法第4條第1項、刑事訴訟法第154條第2項分別定有明
      文。是法院就道路交通聲明異議受處分人是否有違反道路
      交通管理處罰條例所列之事實，仍應依證據認定之，無證
      據不得認定受處分人有道路交通違規之事實。蓋執行交通
      勤務警察依法律規定掣單舉發違反道路交通管理處罰條例
      所列之違規事實，並由公路主管機關加以處罰，係行政機
      關執行公權力措施而對外直接發生法律效果之單方行政行
      為，本質上為行政處分，亦即公務員基於職務上權力，依
      法就特定之具體事件所為具公法上效果之單方行政行為，
      該行政處分其實質內容是否正確、違法，受處分人有爭執
      時，基於今日政治、經濟、文化及社會結構上之變遷，以
      及行政訴訟上當事人之法的對等性觀念，公路主管機關對
      於人民有所處罰，此課以人民負擔之事實，必須由處罰或
      舉發機關證明人民違法事實（行政訴訟法第136條準用民
      事訴訟法第277條規定參照，行政法院39年判字第2號並著
      有判例可資參照），從而，法院就道路交通案件聲明異議
      之處理，認定受處分人道路交通違規之事實，準用刑事訴
      訟法證據章規定之結果，仍應依積極證據認定之，不得僅
      憑警察機關員警逕行開立之舉發違反道路交通管理事件通
      知單及主管機關違反道路交通管理事件裁決書，即推定受
      處分人有道路交通違規之事實。而警察機關員警就交通違
      規之舉發（填載道路交通管理事件通知書），除在維護交
      通秩序公共利益外，尚涉及員警之個人績效，其與受舉發
      人係處於利害關係人對立之地位，交通違規舉發警員之舉
      發，既係以使受舉發人受交通違規裁罰為目的，且係利害
      關係人，是其所為之舉發是否與事實相符，仍應調查其他
      證據以資審認，合先敘明。
（二）又刑事訴訟，係以確定國家具體之刑罰權為目的，為保全
      證據並確保刑罰之執行，於訴訟程序之進行，固有許實施
      強制處分之必要，惟強制處分之搜索、扣押，足以侵害個
      人之隱私權及財產權，若為達訴追之目的而漫無限制，許
      其不擇手段為之，於人權之保障，自有未周。故基於維持
      正當法律程序、司法純潔性及抑止違法偵查之原則，實施
      刑事訴訟程序之公務員不得任意違背法定程序實施搜索、
      扣押；至於違法搜索、扣押所取得之證據，若不分情節，
      一概以程序違法為由，否定其證據能力，從究明事實真相
      之角度而言，難謂適當，且若僅因程序上之瑕疵，致使許
      多與事實相符之證據，無例外地被排除而不用，例如案情
      重大，然違背法定程序之情節輕微，若遽捨棄該證據不用
      ，被告可能逍遙法外，此與國民感情相悖，難為社會所接
      受，自有害於審判之公平正義。因此，對於違法搜索、扣
      押所取得之證據，除法律另有規定外，為兼顧程序正義及
      發現實體真實，應由法院於個案審理中，就個人基本人權
      之保障及公共利益之均衡維護，依比例原則及法益權衡原
      則，予以客觀之判斷，亦即宜就(一)違背法定程序之程度。
      (二)違背法定程序時之主觀意圖（即實施搜索、扣押之公務
      員是否明知違法並故意為之）。(三)違背法定程序時之狀況
      （即程序之違反是否有緊急或不得已之情形）。(四)侵害犯
      罪嫌疑人或被告權益之種類及輕重。(五)犯罪所生之危險或
      實害。(六)禁止使用證據對於預防將來違法取得證據之效果
      。(七)偵審人員如依法定程序，有無發現該證據之必然性。
      (八)證據取得之違法對被告訴訟上防禦不利益之程度等情狀
      予以審酌，以決定應否賦予證據能力。最高法院著有93年
      台上字第664 號判例可資參照。而法院就道路交通違規受
      處分人不服公路主管機關或警察機關或其聯合設置之裁決
      機關處罰後，所為聲明異議案件之處理，準用刑事訴訟法
      有關之規定，既如前述，則本件聲明異議程序，既亦可準
      用上開最高法院判例之精神，而為本件舉發單位所為舉發
      程序及其所取得證據能力之認定。
（三）按汽車駕駛人行車速度超過規定之最高速限，經以科學儀
      器取得證據資料證明其行為違規者，當場不能或不宜攔截
      製單舉發者，得逕行舉發；對於前項第9 款之違規行為，
      採用固定或非固定式科學儀器取得證據資料證明者，於一
      般道路須至少於100 公尺前，明顯標示之；汽車駕駛人，
      駕駛汽車，行車速度超過規定之最高時速60公里以上，處
      新臺幣6,000元以上24,000 元以下罰鍰，並當場禁止其駕
      駛；汽車駕駛人，有道路交通管理處罰條例第43條之情形
      者，記違規點數3點。道路交通管理處罰條第7條之2第1項
      第7款、第2項第9款及第3項、第43條第1項第2款、第63條
      第1項第3款固有明文。然依94年12月28日修正、95年7月1
      日實施之道路管理處罰條例第7條之2第3 項規定，採用固
      定或非固定式科學儀器取得證據資料證明者，於一般道路
      須至少100公尺前明顯標示，該100公尺前明顯標示之規定
      旨在提醒駕駛人自省及給予其減速之距離，兼有預防執法
      過當之目的，該條文雖未就其得設置標示之方式設有明文
      ，惟參酌該條文立法意旨，警告標示之設置應明顯易於辨
      識，始能達到警告效果，乃立法者審酌此情，明文規定公
      路監理機關「採用固定或非固定式科學儀器取得證據資料
      證明者，於一般道路須至少100 公尺前明顯標示」，以免
      誣曲。經查，本件異議人於上開時、地，超速行駛達時速
      102公里之違規事實堪與認定，有臺中縣警察局中縣警交
      字第HC0000000號舉發違反道路交通事件通知單及違規採
      證照片1張在卷足憑，然稽之本件舉發機關提出之夜間「
      前有測速照相」現場設置照片（本院卷第12頁編號2）並
      無與違規採證照片中所示速限標誌相同之反光情形（本院
      卷第12頁編號1之速限照片），該警告標示牌乍看與四
      周商店招牌無異，本件舉發時間又係半夜1、2時許，天色
      昏暗，依設置照片，設置地點四周商店均未營業，照明情
      況不佳，該警告標示牌又無反光，用路人顯難於夜間以一
      般肉眼發現，且該標示牌距離地面不到1公尺高度，並距
      快車道約有3公尺以上距離，與一般警告標示牌設置之高
      度、規格均不相同，佐以該標示牌材質並無反光情形，用
      路人確難發現路旁設置有測速警告標示牌而予以減速，則
      依此，舉發單位形式上雖設有警告標示，惟實質上並不生
      警告之效果，與未設置者無異，故其取締程序顯然違反上
      開規定。何況，國家對於道路交通管理係以維護交通秩序
      、確保交通安全為目的，處罰僅為國家為達行政目的手段
      之一，交通違規罰鍰並非處罰目的，負責執行違規取締之
      公務員代表國家執行公權力時應以誠實信用方法為之，並
      保障人民正當合理之信賴，其為達行政目的之方法亦須合
      適且不得逾越尺度，行政程序法第7條、第8條關於公務員
      執行公權力時應遵行之程序原則規定甚明。故於一般道路
      以採用非固定式科學儀器之方式，取得不利於駕駛人之證
      據資料時，應依上開規定，至少於100公尺處設立明顯標
      示以提醒駕駛人注意，如駕駛人仍未減速、執意破壞交通
      安全秩序，始懲其惡性依規定科處罰鍰。然稽之本件異議
      人遭舉發之時間、地點、及超速情形，及舉發單位對於上
      開地點具有專屬管轄之地位等情形，舉發單位顯無不能依
      上開規定於舉發地點前100公尺前為「明顯」之標示之行
      政舉措，並藉此提醒駕駛人注意行車速度，而僅以無反光
      材質之標示牌隨意擺放路旁未臻明顯位置，使用路人難以
      注意之情形下，率逕予以取締，窺悉採得本案證據，其作
      為與未設置警告標示牌無異，衡諸上開最高法院判例所揭
      示之各項情狀，而依誠信、比例及權衡原則等為綜合審斷
      ，舉發單位此項違法程序所取得之證據顯無證據能力，自
      不能採為不利異議人之認定。至實務上雖有認上開100公
      尺前為「明顯」之標示之行政舉措，係屬例示規定，即非
      法定之程序者。惟查立法者既已明文立法要求舉發及監理
      機關應為如此之特定作為，並據此所為行政處分將嚴重侵
      及人民之財產、工作權等，且該項立法復經總統公布、施
      行，更已使我國國民產生相當之信賴感，而信賴舉發及監
      理機關必當嚴守立法者之明文指示，則本諸信賴原則（按
      一般之行政作業性事項，立法者鮮予以指示，此參照中央
      法規標準法第5條之規定自明，是立法者既於上開條例中
      明文指示要求舉發及監理機關應為特定之作為，就舉發及
      監理機關而言，即非單純之服從義務而已，故舉發機關違
      背此項規定所為之行政舉措，即足以影響對外行為之效力
      ，應認係構成違法或不當之原因；參照吳庚著行政法之理
      論與實用，增訂第5版第275頁）、及本此規定所衍生之行
      政作為所將對於人民所生財產之限制等基本權效果，自應
      認上開規定係屬法定程序為宜，此參照舉發機關亦已將於
      一般道路上採用固定或非固定式科學儀器取得證據資料證
      明者（即測速器）之設置地點上網公告之作為，猶足可證
      。
（四）綜上所述，本件異議人雖有超速之違規事實，惟舉發機關
      未依道路交通管理處罰條例第7條之2第3項規定設置警告
      標示牌，該警告牌材質與一般警告標示規格、材質均不同
      ，其設置位置又非明顯，用路人難以辨識，其效果與未設
      置警告標示無異，本件舉發機關據此取得之「測速」資料
      ，尚難採為不利異議人之依據，原處分機關據此所為之原
      處分，自有不當，而認異議人之異議為有理由，應由本院
      將原處分予以撤銷，為異議人不罰之諭知。
據上論結，應依道路交通案件處理辦法第20條前段，裁定如主文
。
中    華    民    國    97    年    2     月    19    日
                              交通法庭法  官  林世民
以上正本證明與原本無異。
如不服本裁定應於送達後5日內向本院提出抗告狀。
                                      書記官  紀俊源
中    華    民    國    97    年    2     月    19    日


司法院資訊處製作；財團法人民間司法改革基金會備份。
